臺灣高等法院刑事裁定
111年度毒抗字第16號
抗  告  人  黃逸馨





上列抗告人因毒品危害防制條例案件，不服臺灣新北地方法院中
華民國110年12月10日裁定（110年度毒聲字第2499號），提起抗
告，本院裁定如下：
　 主  文
抗告駁回。                                           
    理  由
一、原裁定意旨略以：抗告人即被告黃逸馨（下稱抗告人）分別
    ㈠、於民國110年5月3日13時許，在新北市○○區○○路00號2樓
    居所，以將甲基安非他命置在玻璃球吸食器內點火加熱燒烤
    產生煙霧吸食之方式，施用第二級毒品甲基安非他命1次；㈡
    、於110年7月15日19時許，在上址居所，以將甲基安非他命
    置在玻璃球吸食器內點火加熱燒烤產生煙霧吸食之方式，施
    用第二級毒品甲基安非他命1次。前開犯罪事實，業據抗告
    人於偵查中均坦承不諱，並有自願受搜索同意書、新北市政
    府警察局海山分局搜索扣押筆錄暨扣押物品目錄表、查獲現
    場及扣押物照片、台灣尖端先進生技醫藥股份有限公司毒品
    證物鑑定分析報告在卷可稽，且抗告人先後於110年5月4日3
    時25分許、110年7月17日2時40分許，經警採尿送驗，結果
    均呈安非他命、甲基安非他命陽性反應乙情，亦有勘察採證
    同意書、臺北市政府警察局偵辦毒品案件尿液檢體委驗單、
    新北市政府警察局受採集尿液檢體人姓名及檢體編號對照表
    、台灣尖端先進生技醫藥股份有限公司濫用藥物檢驗報告、
    台灣檢驗科技股份有限公司濫用藥物檢驗報告附卷可佐，是
    抗告人上開任意性自白與事實相符，堪以採信。抗告人上開
    施用第二級毒品甲基安非他命之犯行，洵堪認定。抗告人曾
    因施用毒品案件，經臺灣臺南地方法院裁定令入勒戒處所施
    以觀察、勒戒，並於88年12月16日因無繼續施用傾向釋放出
    所；又因施用毒品案件，經臺灣新北地方檢察署檢察官以10
    6年度毒偵字第7231號為附命完成戒癮治療及預防再犯必要
    命令之緩起訴處分確定，緩起訴期間自107年1 月2日起至10
    8年7月1日止，期滿未經撤銷等節，有本院被告前案紀錄表
    在卷可查。抗告人雖曾經檢察官為「附命緩起訴」期滿未經
    撤銷，然依前開說明，於毒品危害防制條例修正後，此仍無
    從視為事實上已接受等同於「觀察、勒戒」之處遇，又抗告
    人係於上開觀察、勒戒執行完畢釋放3年後再犯本件施用第
    二級毒品甲基安非他命犯行，自應依毒品危害防制條例第20
    條第1項、第3項之規定，令其入勒戒處所觀察、勒戒。至於
    檢察官對於抗告人本件施用第二級毒品甲基安非他命犯行，
    經裁量後未為附條件之緩起訴處分，而聲請臺灣新北地方法
    院裁定令入勒戒處所施以觀察、勒戒，核屬檢察官裁量權之
    適法行使，尚無確切事證可認檢察官之判斷有何違背法令、
    事實認定錯誤或裁量出現重大明顯瑕疵之情事，從而，檢察
    官聲請將抗告人送勒戒處所觀察、勒戒，並無不合，應予准
    許。爰依毒品危害防制條例第20條第3項、第1項、觀察勒戒
    處分執行條例第3條第1項之規定，裁定抗告人施用第二級毒
    品，應送勒戒處所觀察、勒戒，其期間不得逾2月等語。
二、抗告意旨略以:抗告人前因疫情無法正常上班，近半年已有
    補貼家用的餐飲業工作，且抗告人需親自照料母親，希望能
    自費勒戒，為此提起抗告，請撤銷原裁定，更為適當之裁定
    等語。
三、按毒品危害防制條例於109年1月15日修正公布、同年7月15
    日施行，將施用毒品之再犯期間由「5年」改為「3年」，並
    就修正施行後仍於偵查中之案件，規定由檢察官逕依修正後
    規定處理，此觀同條例第20條第3項、第23條第2項、第35條
    之1第1款規定亦明。又本次修正之毒品危害防制條例第20條
    第3項及第23條第2項，雖僅將原條文之再犯期間由「5年」
    改為「3年」，惟鑑於將施用毒品者監禁於監獄內，僅能短
    期間防止其接觸毒品，因慣用毒品產生之「心癮」根本無法
    根除，並慮及毒品條例施行多年累積之戒毒經驗及實效，暨
    逐步擴充之醫療、戒癮機構、專業人力、社區支援系統等資
    源，尤以同條例第24條修正，擴大檢察官對施用毒品者附條
    件緩起訴處分之範圍，使其能視個案具體情形給予適當多元
    社區處遇。本次修正後對於施用毒品者之思維，自應與時俱
    進，擺脫以往側重於「犯人」身分之處罰，著重其為「病患
    」之特質，並以「治療」疾病為出發點，重新評價前揭所謂
    「3年後再犯」之意義。而毒品戒除不易，須經長期且持續
    之治療，施用毒品者既被視為「病患性犯人」，最佳處遇方
    式即為治療。對於施用毒品者之治療方式，有機構外之處遇
    （如自行赴醫院戒癮、附命完成戒癮治療緩起訴處分等），
    或機構內之觀察、勒戒或強制戒治；至對施用毒品者科以刑
    罰，無非在運用刑罰之一般預防功能以嚇阻毒品之施用。監
    獄為執行場所而非戒癮專責機構，針對施用毒品者及其再犯
    之特性，法務部於106年12月5日頒訂之「科學實證之毒品犯
    處遇模式計畫」，目的即是積極引進地區醫療體系之協助，
    提供毒癮戒治，落實社區追蹤輔導及治療之銜接，俾修復創
    傷、預防再犯。惟刑罰因涉及人身自由之基本權，故於施用
    毒品初犯時皆以傳統之機構外或機構內處遇方式治療，如再
    施用毒品時，始科以刑事責任。而當刑罰處遇仍不能有效幫
    助施用毒品者改善惡習時，即表示無法以此方式發揮治療效
    果，若繼續施以刑罰只具懲罰功能，不僅無法戒除毒癮，更
    漸趨與社區隔離，有礙其復歸社會。基於憲法應保障人民之
    生存權，及根據每個國民生存照顧需要提供基本給付之理念
    ，為協助施用毒品者戒除毒癮復歸社會，對於經監獄監禁處
    遇後仍再犯之施用毒品者，更應恢復以機構內、外之治療協
    助其戒除毒癮。此即本次修正毒品危害防制條例第20條第3
    項關於施用毒品者所謂「3年後再犯」係何所指之立法真諦
    。除檢察官優先適用第24條命附條件緩起訴處分處遇（不論
    幾犯，亦無年限）外，對於施用毒品初犯者，應適用第20條
    第1項、第2項為機構內之觀察、勒戒或強制戒治；若於上開
    機構內處遇執行完畢釋放後，於「3年內再犯」者，依第23
    條第2項規定，應依法追訴；倘於「3年後再犯」自應再回歸
    到傳統醫療體系機構內重為觀察、勒戒或強制戒治之治療。
    是對於戒除毒癮不易者，唯有以機構內、外處遇及刑事制裁
    等方式交替運用，以期能控制或改善其至完全戒除毒癮。故
    本次修正後所謂「3年後（內）再犯」，自應跳脫以往窠臼
    ，以「3年」為期，建立「定期治療」之模式。其規定中所
    謂「3年後再犯」，只要本次再犯（不論修正施行前、後）
    距最近一次觀察、勒戒或強制戒治執行完畢釋放已逾3年者
    ，即該當之，不因其間有無犯施用毒品之罪經起訴、判刑或
    執行而受影響。
四、經查：本件抗告人施用第二級毒品之事實，業據其於偵訊時
    均坦承不諱，且有自願受搜索同意書、新北市政府警察局海
    山分局搜索扣押筆錄暨扣押物品目錄表、查獲現場及扣押物
    照片、台灣尖端先進生技醫藥股份有限公司毒品證物鑑定分
    析報告、勘察採證同意書、臺北市政府警察局偵辦毒品案件
    尿液檢體委驗單、新北市政府警察局受採集尿液檢體人姓名
    及檢體編號對照表、台灣尖端先進生技醫藥股份有限公司濫
    用藥物檢驗報告、台灣檢驗科技股份有限公司濫用藥物檢驗
    報告在卷可憑，足堪認定。而抗告人前因施用毒品案件，經
    臺灣臺南地方法院裁定送觀察、勒戒，於88年12月16日執行
    完畢釋放出所，由臺灣臺南地方檢察署檢察官以88年度毒偵
    字第543號為不起訴處分確定。再因施用第二級毒品案件，
    經臺灣新北地方檢察署檢察官以106年度毒偵字第7231號為
    附命完成戒癮治療及預防再犯必要命令之緩起訴處分確定，
    緩起訴期間自107年1月2日起至108年7月1日止，期滿未經撤
    銷等節，有本院被告前案紀錄表在卷可查，而本件抗告人施
    用第二級毒品之時間，距其最近一次觀察、勒戒或強制戒治
    執行完畢釋放已逾3年，屬現行毒品危害防制條例第20條第3
    項所定「3年後再犯」，則檢察官依卷內資料綜合判斷，考
    量全案情節，依現行規定提起聲請，原審因而裁定抗告人令
    入勒戒處所觀察勒戒，核屬有據，並無違誤。抗告人執前詞
    為工作補貼家庭經濟，需照顧家人之主張，非免除觀察、勒
    戒之適法事由。從而，本件抗告，核無理由，應予駁回。
據上論結，應依刑事訴訟法第412條，裁定如主文。
中　　華　　民　　國　　111 　年　　1 　　月　　11　　日
                  刑事第十二庭  審判長法  官  陳如玲
　　　　　　　　　                    法  官  蔡如惠
　　　　　　　　　                    法  官  廖建瑜
以上正本證明與原本無異。
不得再抗告。
                                      書記官  邵佩均
中　　華　　民　　國　　111 　年　　1 　　月　　11　　日